臺灣高等法院民事裁定
110年度抗字第952號
抗  告  人  楊慶輝  
            楊金萬  
            楊木春  
            陳正雄  
            黃炉松  
            張秀玉  
            陳榮傳  
共      同
代  理  人  劉楷律師  
            林宜萍律師
上列抗告人因與相對人陳建財間請求遷讓房屋事件，對於中華民
國110年5月17日臺灣新北地方法院110年度訴字第1109號裁定關
於訴訟標的價額核定部分，提起抗告，本院裁定如下：
    主      文
原裁定關於核定訴訟標的價額部分廢棄。
本件訴訟標的價額核定為新臺幣貳佰肆拾壹萬貳仟零陸元。
抗告訴訟費用由相對人負擔。
    理      由
一、按訴訟標的之價額，由法院核定；核定訴訟標的之價額，以
    起訴時之交易價額為準，無交易價額者，以原告就訴訟標的
    所有之利益為準，民事訴訟法第77條之1第1項、第2項定有
    明文。次按房屋及土地為各別之不動產，各得單獨為交易之
    標的，故房屋所有人對無權占有人請求遷讓交還房屋之訴，
    應以房屋起訴時之交易價額，核定其訴訟標的之價額，不得
    併將房屋坐落土地之價額計算在內（最高法院102年度台抗
    字第429號裁定意旨參照）。
二、抗告意旨略以：伊等於民國102年5月間借款新臺幣（下同）
    3,500萬元予相對人，並於104年7月7日簽訂協議書（下稱系
    爭協議書），約定相對人應於契約成立時五個月內，將坐落
    新北市○○區○○段000地號、000-0地號土地（權利範圍均5分
    之2，下稱系爭土地）及其上同段0000建號建物即門牌號碼
    新北市○○區○○路000號房屋（下稱系爭房屋，與系爭土地合
    稱系爭房地）出售，以清償債務，若未如期清償，相對人應
    無條件將系爭房地點交及過戶予伊等。惟相對人未能依期償
    還本金，遂於108年5月28日將系爭房地之所有權移轉登記予
    伊等，然迄今均未依約點交，爰依民法第767條第1項前段、
    中段規定及系爭協議書第3條約定，請求相對人自系爭房屋
    遷出並騰空返還予伊等。原裁定就伊等訴請相對人遷讓返還
    系爭房屋之訴訟標的價額核定部分，係以內政部不動產交易
    實價查詢服務網所示鄰近房地交易價格每平方公尺約12萬4,
    151元，計算系爭房屋連同坐落土地之價值為3,015萬70元，
    再扣除以系爭土地110年度土地公告現值計算之土地價值736
    萬6,464元，核定本件訴訟標的價額為2,278萬3,606元。惟
    原裁定以實價登錄計算系爭房地價值之總和，卻以低於市價
    之公告現值計算系爭土地價值，其計算基準不同，致系爭房
    屋價值竟高於土地價值3倍，與常情有違，顯有未當，原裁
    定所核定之訴訟標的價額有誤，爰請求廢棄原裁定等語。
三、經查：
　㈠抗告人於原法院起訴主張其等為系爭房屋之所有權人，依民
    法第767條第1項前段、中段規定及系爭協議書第3條約定，
    聲明請求相對人應自系爭房屋遷出並騰空返還予其等，依前
    開說明，其訴訟標的價額應以系爭房屋起訴時之交易價額核
    定之。
　㈡系爭房屋110年度之課稅現值為64萬300元，有新北市政府稅
    捐稽徵處房屋稅籍證明書附卷可稽（見原法院卷第29頁），
    又系爭土地面積為396.9平方公尺（計算式：388.64㎡＋8.26㎡
    ＝396.9㎡），抗告人之權利範圍為5分之2，且該土地110年度
    之公告現值為每平方公尺4萬6,400元等情，亦有系爭協議書
    、系爭土地公告現值查詢表等在卷可稽（見原法院卷第15-1
    7頁、第35頁），上開房屋課稅現值及土地公告現值，雖未
    必與實際市場交易價額相當，然既均為政府機關評定當年度
    不動產價值之標準，自非不得作為系爭房屋及坐落土地價值
    比例之依據，是以此計算系爭房屋占房地總價之比例約為8%
    【計算式：64萬300元/〔64萬300元＋（4萬6,400元×396.9㎡×
    權利範圍2/5）〕≒8%】。又查，依內政部不動產交易實價查
    詢服務網之查詢結果所示，系爭房屋（總面積229.18㎡，屋
    齡26年）鄰近地區且與該屋屋齡相近之房屋（總面積170.76
    ㎡、屋齡32年），較接近於本件起訴時之成交價格約為每平
    方公尺12萬4,151元（計算式：總價2,120萬元÷170.76㎡＝12
    萬4,151元，元以下四捨五入，下同，含土地價值，見原法
    院卷第33頁)，則以系爭房屋面積242.85平方公尺計算（即
    總面積229.18㎡＋平台13.67㎡=242.85㎡，見原法院卷第19頁）
    ，其包含土地之交易價格約為3,015萬70元（計算式：12萬4
    ,151元/㎡×242.85㎡＝3,015萬70元），復依前述系爭房屋占房
    地價值比例約8%計算，系爭房屋之交易價值應為241萬2,006
    元（計算式：3,015萬70元×8%＝241萬2,006元）。是此部分
    之訴訟標的價額應核定為241萬2,006元。原裁定逕以系爭房
    屋交易總價扣除系爭土地公告現值，作為系爭房屋起訴時之
    交易價額，然上開3,015萬70元係系爭房地之市場交易價值
    ，而基地之公告現值通常低於市場交易價值，系爭房屋與坐
    落土地之計算基礎顯然不同，且以系爭房屋為26年之老屋，
    而房屋為折舊性資產，其價值會隨屋齡之增加而減少，但土
    地並無折舊可言，故屋齡愈舊之房屋，其房地價額中房屋部
    分所佔比例愈低，土地部分比例愈高，原裁定計算之結果，
    與系爭土地價值應遠較房屋價值為高之情形迥異，自有未洽
    。
四、綜上所述，本件訴訟標的價額應核定為241萬2,006元。原裁
    定核定本件訴訟標的價額為2,278萬3,606元，尚有未洽。抗
    告意旨指摘原裁定關於核定訴訟標的價額部分不當，聲明廢
    棄，為有理由，應由本院將原裁定此部分廢棄，另行核定本
    件訴訟標的價額如主文第2項所示。又原裁定關於核定訴訟
    標的價額部分既經廢棄，關於命補繳裁判費部分即失所附麗
    ，應俟訴訟標的價額核定確定後，由原法院另為處理，附此
    說明。
五、據上論結，本件抗告為有理由，爰裁定如主文。
中　　華　　民　　國　　110 　年　　8 　　月　　31　　日
                  民事第十二庭
                      審判長法  官  陳秀貞
                            法  官  毛彥程
                            法  官  蔡世芳
正本係照原本作成。
本裁定除以適用法規顯有錯誤為理由外，不得再抗告。如提起再
抗告，應於收受送達後10日內委任律師為代理人向本院提出再抗
告狀。並繳納再抗告費新臺幣１千元。
中　　華　　民　　國　　110 　年　　9 　　月　　1 　　日
  　　　　　　　　　　　　　書記官　何敏華